臺灣高等法院臺南分院民事判決　　　　　100年度上字第117號
上　訴　人　羅榮霖
訴訟代理人　林彥百　律師
複　代理人　吳碧娟　律師
　　　　　　林琦勝　律師
被　上訴人　劉賴霞
訴訟代理人　劉政佑
上列當事人間請求侵權行為損害賠償事件，上訴人對於中華民國
100年04月29日臺灣嘉義地方法院第一審判決（99年度訴字第469
號）提起上訴，本院於100年11月22日言詞辯論終結，判決如下
：
    主  文
原判決關於命上訴人給付超過新台幣壹佰陸拾肆萬零陸佰柒拾元
本息部分，及該部分假執行之宣告，暨訴訟費用（除確定部分外
）之裁判均廢棄。
前開廢棄部分，被上訴人在第一審之訴及其假執行之聲請均駁回
。
其餘上訴駁回。
第一審（除確定部分外）及第二審訴訟費用，由被上訴人負擔百
分之一，餘由上訴人負擔。
    事實及理由
一、被上訴人主張：被上訴人於民國（下同）99年02月23日下午
    1時許騎乘機車，沿嘉163線道路由西往東方向行駛，途經該
    路4.7公里嘉義縣水上鄉寬士村1之10號附近時，遭酒後騎乘
    機車之上訴人自後方撞擊，致被上訴人受有左側額顳頂葉創
    傷性硬膜下出血合併顱內出血、右側額顳頂葉延遲性顱內出
    血、左鎖骨骨折等傷害，伊因而支出醫療費用及增加生活上
    需要新台幣（下同）300,000元、看護費用803,000元、又因
    受傷不能工作之損失480,000元、精神痛苦得請求慰撫金800
    ,000元，共計2,383,000元。爰依民法第184條第1項、193條
    第1項、195條第1項規定，請求上訴人如數賠償等語。（原
    審判命上訴人應給付被上訴人1,680,870元本息，並駁回其
    餘之請求。上訴人就其敗訴部分不服，全部提起上訴；被上
    訴人就其敗訴部分未提起上訴，業告確定。）併為答辯聲明
    ：上訴駁回。
二、上訴人則以：原審認定之醫療及看護費用金額，上訴人不爭
    執，惟有關工作損失部分，被上訴人雖有照顧幼兒之事實，
    但所照顧者均為自己親人，不能算是工作損失。另上訴人已
    支付第一次住院醫療費用及現金1萬元，合計143,010元，此
    部分原審漏未斟酌，應予扣除。再被上訴人於車禍發生時並
    未戴安全帽，就本件事故之發生亦與有過失。另精神慰撫金
    原審判決太高，上訴人經濟能力不好，負擔太重等語，資為
    抗辯。並為上訴聲明：1.原判決不利上訴人部分廢棄。2.被
    上訴人在第一審之訴及假執行之聲請均駁回。
三、兩造不爭執事項：
  (一)上訴人於99年2月23日13時42分許，騎乘車牌號碼071-BYH號
    重型機車，沿嘉163線道路由西往東方向行駛，途經該路4.7
    公里嘉義縣水上鄉寬士村1之10號附近時，本應注意機車欲
    超越同一車道之前車時，須先按鳴喇叭二單響或變換燈光一
    次，待前行車減速靠邊或以手勢或亮右方向燈表示允讓後，
    後行車始得超越，且超越時應顯示左方向燈並於前車左側保
    持半公尺以上之間隔超過，行至安全距離後，再顯示右方向
    燈駛入原行路線，而依當時情形，並無不能注意之情事，適
    有被上訴人騎乘車牌號碼BW6-863號重型機車同向行駛在前
    ，上訴人竟疏未注意上開各節貿然由被上訴人騎乘機車右側
    超車，兩車乃發生擦撞，因而人車倒地，致被上訴人受有左
    側額顳頂葉創傷性硬膜下出血合併顱內出血、右側額顳頂葉
    延遲性顱內出血、左鎖骨骨折等傷害。
  (二)上訴人因本件車禍犯過失傷害罪，經原審98年度嘉交簡字第
    415號刑事判決判處有期徒刑5月確定在案。
  (三)上開各情，業經上訴人於刑案審理中坦承不諱，並有道路交
    通事故現場圖、道路交通事故調查報告表、嘉義縣警察局道
    路交通事故調查筆錄及現場照片、嘉義榮民醫院診斷證明書
    等在卷可稽，復經本院調取原審98年度嘉交簡字第415號刑
    事案卷全卷宗核閱屬實。
  (四)上訴人於被上訴人第一次住院之際已支付143,010元，其中
    包括住院醫療費用102,810元。
  (五)兩造同意原判決對於醫療費用賠償金額250,499元、看護費
    用金額為444,000元之認定。
四、兩造爭執事項：
  (一)上訴人主張其於被上訴人第一次住院之際所支付（扣除醫藥
    費用102,810元）40,200元，應予扣抵，是否有理由？
  (二)上訴人請求工作損失是否有理由？又精神慰撫金應以多少為
    適當？
  (三)上訴人主張被上訴人未戴安全帽，就本件損害之發生或擴大
    亦與有過失，主張過失相抵，是否有理由？
五、經查：
  (一)依上述不爭執事項(一)，上訴人坦承過失肇事致被上訴人受有
    上開傷害，願負損害賠償責任。又依上述不爭執事項(五)兩造
    同意原判決對於醫療費用賠償金額250,499元、看護費用金
    額為444,000元之認定，故此兩項賠償金額本院不另為審酌
    ，先此敘明。
  (二)被上訴人因本件車禍受有上開傷害，歷經多次手術後，經醫
    師診斷有癡呆症，合併有行為障礙，且經鑑定為中度失智症
    ，有臺中榮民總醫院嘉義分院100年4月14日嘉醫行字第1000
    0002614號函、身心障礙手冊附卷可按（見原審卷第132、14
    4頁），則被上訴人顯已完全喪失工作能力，且為上訴人所
    不爭，足堪認定。被上訴人主張伊從事替子女帶外孫之褓姆
    工作，每月薪資20,000元，伊係37年3月6日生（見原審卷第
    11頁），距退休年齡65歲尚有2年，其因本件事故受有48萬
    元之工作損失，並提出家人開立之托嬰證明為證（見原審卷
    第143頁）；惟上訴人抗辯被上訴人所照顧者均為自己親人
    ，不能列為工作損失云云。查被上訴人於本件事故發生前有
    為其子女照顧外孫事實，固為兩造所不爭執，然被上訴人係
    以外婆身分受女兒、女婿之託照顧外孫，並未照顧他人小孩
    等情，此為被上訴人所自承（見原審卷第49頁），則被上訴
    人主張其女兒、女婿每月支付2萬元全係照顧外孫之報酬，
    而非另有孝奉之意，已非無疑。本院審酌被上訴人年齡、其
    工作性質及現行勞動基準法規定得強制勞工退休之年齡為65
    歲等情，認被上訴人之勞動年數計算至65歲，尚屬有據，另
    應以每月1萬元計算減少勞動能力之工作損失，始屬相當。
    是被上訴人請求起訴狀繕本送達前已到期之損害部分即自99
    年2月23日起至99年7月12日（見原審卷第38頁）止，參酌被
    上訴人子女約定於每月5日給付上開費用（見原審卷第60 頁
    ），計5個月已到期，因此部分既已到期，無須再扣除一次
    請求之中間利息，此部分金額為50,000元。自99年07月13日
    起至被上訴人滿65歲即102年3月05日止，計約32月，依霍夫
    曼式計算法扣除中間利息後，金額為300,981元〔計算式：1
    000030.00000000（此為應受扶養32月之霍夫曼係數）＝
    300,981元（元以下四捨五入）〕。故被上訴人請求工作收
    入損失部分350,981元，應屬有據，逾上開准許範圍之請求
    ，尚非有據。
  (三)再按慰藉金之賠償須以人格權遭遇侵害，使精神上受有痛苦
    為必要，其核給之標準固與財產上損害之計算不同，然非不
    可斟酌雙方身分資力與加害程度，及其他各種情形核定相當
    之數額。最高法院著有51年台上字第223號判例可資參照。
    本院審酌本件車禍發生之肇因係上訴人酒後騎乘機車自被上
    訴人右側強行超車，並審酌被上訴人於車禍發生時為62歲，
    因車禍致受有左側額顳頂葉創傷性硬膜下出血合併顱內出血
    、右側額顳頂葉延遲性顱內出血、左鎖骨骨折等傷害，歷經
    多次手術後，已為醫師診斷癡呆症，合併有行為障礙，難以
    完全自理生活等各情，有臺中榮民總醫院嘉義分院100年4月
    14日嘉醫行字第10000002614號函附卷足憑（見原審卷第144
    頁），復有身心障礙手冊及照片可佐（見原審卷第99-100、
    132頁），被上訴人確因本件車禍精神上受有極大痛苦，再
    參以兩造稅務電子閘門財產所得調件明細表所示資力等兩造
    之身分、地位及經濟能力，認被上訴人請求精神慰撫金應以
    70萬元為適當。
  (四)稽上，被上訴人因本件車禍所得請求之金額為醫療費用250,
    499元、看護費用444,000元、工作收入損失350,981元、精
    神慰撫金70萬元，共1,745,480元（計算式：250,499＋444,
    000＋350,981＋700,000＝1,745,480）。又依上述不爭執事
    項(四)，上訴人於被上訴人第一次出院之際已支付143,010元
    ，扣除醫藥費用102,810元，餘額為40,200元，自應予以扣
    抵，則被上訴人得請求賠償總額為1,705,280元（計算式：1
    ,745,480－40,200＝1,705,280）。
  (五)上訴人雖辯稱：被上訴人未戴安全帽，就本件損害之發生或
    擴大亦與有過失云云；惟觀之兩造發生車禍前一刻之照片，
    被上訴人頭部確實戴有安全帽，且於兩造碰撞被上訴人倒地
    之際，安全帽仍尚未鬆脫（見本院卷第47頁），且道路交通
    事故調查報告表(二)亦未記載被上訴人有未戴安全帽之情（見
    警卷第12頁），故難認被上訴人有與有過失之情形，上訴人
    上開所辯，顯不可採。
  (六)再按保險人依強制汽車責任保險法規定所為之保險給付，視
    為被保險人損害賠償金額之一部分；被保險人受賠償請求時
    ，得扣除之，強制汽車責任保險法第32條定有明文。查本件
    事故發生後被上訴人業已請領強制險64,610元，有國泰世紀
    產物保險股份有限公司函附卷可稽（見原審卷第76頁），且
    為兩造所不爭，是此等給付既屬保險人依強制汽車責任保險
    法所為之保險給付項目，依法自應視為加害人損害賠償金額
    之一部分，應予扣除。是被上訴人前開受損害金額扣除保險
    給付後，得請求金額為1,640,670元（1,705,280－64,610＝
    1,640,670）。
六、綜上所述，被上訴人本於侵權行為損害賠償法律關係，請求
    上訴人給付1,640,870元，及自99年7月13日起至清償日止，
    按年息百分之5計算之利息，為有理由，應予准許，逾此範
    圍請求，為無理由，應予駁回。原審就超過上開應准許部分
    ，為上訴人敗訴之判決，並為假執行之宣告，自有未洽。上
    訴意旨就此部分指摘原判決不當，求予廢棄改判，為有理由
    。至於上開應准許部分，原審判命上訴人給付，並為假執行
    之宣告，經核並無不合。上訴意旨，就此部分仍執陳詞，指
    摘原判決不當，求予廢棄，為無理由，應駁回其上訴。
七、本件事證已臻明確，兩造其餘攻擊防禦方法及證據資料，核
    與本件判決結果不生影響，爰不一一加以論述，併予敘明。
八、據上論結，本件上訴為一部有理由，一部無理由，依民事訴
    訟法第450條、第449條第1項、第79條但書，判決如主文。
中    華    民    國  100    年    12    月     6     日
                  民事第四庭   審判長法  官  吳上康
                                     法  官  蔡勝雄
                                     法  官  王浦傑
上為正本係照原本作成。
如不服本判決，應於收受送達後20日內向本院提出上訴書狀，其
未表明上訴理由者，應於提出上訴後20日內向本院補提理由書狀
（均須按他造當事人之人數附繕本）上訴時應提出委任律師或具
有律師資格之人之委任狀；委任有律師資格者，另應附具律師資
格及釋明委任人與受任人有民事訴訟法466條之1第1項但書或第2
項（詳附註）所定關係之釋明文書影本。如委任律師提起上訴者
，應一併繳納上訴審裁判費。
中    華    民    國   100    年    12    月    7     日
                                      書記官  蔡振豐
【附註】
民事訴訟法第466條之1：
(1)對於第二審判決上訴，上訴人應委任律師為訴訟代理人。但上
  訴人或其法定代理人具有律師資格者，不在此限。
(2)上訴人之配偶、三親等內之血親、二親等內之姻親，或上訴人
  為法人、中央或地方機關時，其所屬專任人員具有律師資格並
  經法院認為適當者，亦得為第三審訴訟代理人。
民事訴訟法第466條之2第1項：
  上訴人無資力委任訴訟代理人者，得依訴訟救助之規定，聲請
  第三審法院為之選任律師為其訴訟代理人。